【裁判字號】    97,抗,65
【裁判日期】    971126
【裁判案由】    拍賣抵押物抗告
【裁判全文】
臺灣彰化地方法院民事裁定                97年度抗字第65號
抗  告  人  丙○○
                        號
            乙○○
            丁○○
相  對  人  駿乾實業股份有限公司
法定代理人  甲○○
上列抗告人因與相對人間拍賣抵押物事件，對於中華民國九十七
年十月二十七日本院九十七年度司拍字第二九七號裁定，提起抗
告，本院裁定如下：
    主  文
抗告駁回。
抗告程序費用新臺幣壹仟元由抗告人負擔。
    理  由
一、按共同訴訟中，一人之行為或他造對於共同訴訟中一人之行
    為及關於其一人所生之事項，除別有規定外，其利害不及於
    他共同訴訟人；訴訟標的對於共同訴訟之各人必須合一確定
    者，共同訴訟人中一人之行為有利益於共同訴訟人者，其效
    力及於全體；不利益者，對全體不生效力，民事訴訟法第五
    十五條五十六條第一款分別定有明文。查本件相對人聲請本
    院對抗告人核發拍賣抵押物裁定，命對抗告人所有如原裁定
    附表所示之不動產准予拍賣。其理由係上開不動產為抗告人
    等之被繼承人蔡水木所有，因其等之被繼承人為供擔保以上
    開不動產設定新臺幣（下同）二百萬元之本金最高限額抵押
    權，擔保蔡水木與債務人高盟實業股份有限公司（下稱高盟
    公司）對相對人之債務。抗告人丙○○則以其被繼承人蔡水
    木生前有無負債及負債若干，伊均不知情，並已法定請求期
    限，且被繼承人蔡水木為一守墓工人，目不識丁，抗告人疑
    其遭不法利用所致，應查明本件簽屬文件之真偽等語，而提
    起抗告，係屬非基於個人之事由而為異議，其效力依前揭條
    文規定，及於未提出抗告之乙○○、丁○○，故應將乙○○
    、丁○○列為本件之抗告人，先予敘明。
二、按依民法第八百八十一條之十七準用同法第八百七十三條規
    定，最高限額抵押權人於債權已屆清償期而未受清償者，得
    聲請法院拍賣抵押物，就其賣得價金而受清償。次按聲請拍
    賣抵押物，原屬非訟事件。在最高限額抵押權，祇須其已經
    依法登記，並就所提出之文件審查，足以明瞭其係有債權存
    在，法院即應為許可拍賣之裁定；最高限額抵押權，於成立
    時，未必先有債權存在，固不得因抵押權之登記而逕行准許
    拍賣抵押物，惟抵押權人提出證據證明有抵押債權存在時，
    縱然債務人或抵押人否認各該證據為真正，對抵押債權之是
    否存在有所爭執，法院仍須就證據為形式上之審查，而為准
    駁；已登記之最高限額抵押權，如從抵押權人提出之文件為
    形式上審查，已能明瞭有債權存在時，縱債務人或抵押人否
    認債權之存在，法院亦應為准許拍賣抵押物之裁定。本件再
    抗告人聲請拍賣者為已登記之最高限額抵押權，縱相對人否
    認系爭抵押債權存在，倘原法院從再抗告人提出之文件為形
    式上之審查，已能明瞭有債權存在，即應為准許拍賣抵押物
    之裁定，始為正辦（最高法院七十四年度台抗字第二０九號
    、八十三年度台抗字第二六九號、八十五年度台抗字第二八
    四號判決意旨參照）。是最高限額抵押權人依上開規定聲請
    拍賣抵押物係屬非訟事件，法院所為准駁之裁定，無確定實
    體法上法律關係存否之性質，於債權及抵押權之存否無既判
    力，故袛須其抵押權已經依法登記，且債權已屆清償期而未
    受清償，法院即應為准許拍賣抵押物之裁定，至於債務人或
    抵押人否認各該文件為真正，對抵押債權之存否有所爭執，
    則應另循訴訟途徑解決。
三、本件相對人主張抗告人之被繼承人蔡水木為擔保債務，於民
    國七十六年八月二十一日以其所有如原裁定附表所示之不動
    產，設定二百萬元之最高限額抵押權予相對人，其抵押權存
    續期間係自七十六年八月十九日起至七十七年八月十八日止
    ，以擔保其本人及債務人高盟公司對相對人現在及將來一切
    債務之清償，並經登記在案。又高盟公司於七十六年八月十
    九日簽發本票乙紙向相對人借款二百萬元，約定清償期為七
    十七年八月十八日，詎屆至清償期債務人不依約清償，尚欠
    本金二百萬元及其利息。又蔡水木於八十年九月三十日死亡
    ，其繼承人有乙○○、丙○○、丁○○及蔡奇模等四人，蔡
    奇模又於八十七年七月十八日死亡，因無第一順位繼承人繼
    承其應繼分，蔡奇模對於蔡水木之應繼分，乃依法由次順位
    之繼承人乙○○、丙○○、丁○○繼承，依民法第一千一百
    四十七條、第一千一百四十八條之規定，抗告人自應承受被
    繼承人蔡水木財產上之一切權利義務，相對人本於繼承法律
    關係，以繼承人為相對人，聲請拍賣抵押物以資受償，並提
    出他項權利證明書、抵押權設定契約書、本票影本及土地登
    記謄本、戶籍謄本等件為證，則原裁定據以准許相對人拍賣
    抵押物之聲請，即無不當。
三、抗告人抗告意旨雖以：本件抗告人之父即被繼承人蔡水木，
    於八十年九月三十日去世，其生前有無負債、負債若干、債
    權人為何，抗告人均不得而知，被繼承人亦未以遺囑指示。
    因死亡時間久遠，相對人於九十七年九月十七日僅以被繼承
    人蔡水木於七十六年八月二十一日為擔保債務二百萬元，聲
    請拍賣其遺留之不動產，明顯逾越法定請求期限。又因被繼
    承人蔡水木生前為守墓工人，目不識丁，抗告人疑其遭不法
    利用所致，應查明本件簽屬文件之真偽等語。然查，相對人
    係以抗告人之繼承人向其借款二百萬元，尚有二百萬元及其
    利息未為清償為由，聲請本件拍賣抵押物，並提出他項權利
    證明書、抵押權設定契約書、本票影本及土地登記謄本、戶
    籍謄本等件為證，依前揭說明，相對人自得以前揭資料向本
    院聲請拍賣抵押物。又，縱認抗告人主張相對人之請求已逾
    法定期限，且其等之被繼承人蔡水木疑遭不法利用，其所簽
    屬之本件文件是否為真應有可疑，然此乃屬實體上法律關係
    之爭執，依首開說明，抗告人應就爭執事項另行起訴，以求
    解決，始為正辦，本院於聲請拍賣抵押物之非訟程序無從審
    究。是抗告人執前開理由提起抗告，請求廢棄原裁定，難謂
    有理由。
四、據上論結，本件抗告為無理由，依非訟事件法第四十六條、
    第二十一條第二項，民事訴訟法第四百九十五條之一第一項
    、第四百四十九條第一項、第九十五條、第八十五條第二項
    ，裁定如主文。
中    華    民    國    97    年    11    月    26    日
                  民事第二庭    法  官  陳秋錦
以上正本係照原本作成。
如不服本裁定，僅得於收受本裁定正本送達後10日內，以適用法
規顯有錯誤為理由，向本院提出再抗告狀，（須附繕本一份及
繳納再抗告裁判費新台幣1,000元），經本院許可後紿可再抗告。
中    華    民    國    97    年    11    月    27    日
                                書記官  王惠嬌


司法院資訊處製作；財團法人民間司法改革基金會備份。
